【裁判字號】    97,交聲,1527
【裁判日期】    970819
【裁判案由】    聲明異議
【裁判全文】
臺灣高雄地方法院交通事件裁定        97年度交聲字第1527號
原處分機關  交通部公路總局高雄區監理所
異  議  人  甲○○
即受處分人
上列異議人因違反道路交通管理處罰條例案件，對於交通部公路
總局高雄區監理所於中華民國97年6 月27日所為高監營裁字裁80
-N00000000號處分聲明異議，本院裁定如下：
    主  文
原處分關於甲○○酒精濃度超過規定標準，處罰鍰新臺幣肆萬伍
仟元之部分撤銷。
上開撤銷部分，甲○○酒精濃度超過規定標準，處罰鍰新臺幣貳
萬伍仟元。
    理  由
一、原處分意旨略以：異議人甲○○騎乘車號XYL-401 號重型機
    車，於民國95年12月6 日晚間11時5 分許，在高雄縣鳳山市
    誠義與誠和路口，有「汽車駕駛人酒精濃度超過規定標準（
    0.55以上）」之違規情事，而處罰鍰新臺幣（下同）45,000
    元，吊扣駕駛執照12個月，並施以道安講習等情。
二、異議意旨詳如附件聲明異議書狀（僅對原處分關於罰鍰之部
    分聲明異議）。
三、按汽車駕駛人駕駛汽車經測試檢定有酒精濃度超過規定標準
    者，處15,000元以上60,000元以下罰鍰，並當場移置保管該
    汽車及吊扣其駕駛執照1 年，且應接受道路交通安全講習；
    又汽車駕駛人飲用酒類或其他類似物後其吐氣所含酒精濃度
    超過每公升0.25毫克者，不得駕車，道路交通管理處罰條例
    第35條第1 項第1 款、第24條第1 項第2 款及道路交通安全
    規則第114 條第2 款規定綦詳。
四、經查：
（一）按道路交通管理處罰條例所規定之罰則，本質上係屬行政
      罰，此由該條例中就交通違規行為所定法律效果包括罰鍰
      、記點、吊扣證照等行政罰甚明（參照行政罰法第1 條、
      第2 條將罰鍰、吊扣證照處分均定為行政罰），是違反道
      路交通管理處罰條例之裁罰事件，自有行政罰法之適用，
      合先敘明。
（二）次按94年2 月5 日公布、95年2 月5 日施行之行政罰法第
      26條規定：「一行為同時觸犯刑事法律及違反行政法上義
      務規定者，依刑事法律處罰之。但其行為應處以其他種類
      行政罰或得沒入之物而未經法院宣告沒收者，亦得裁處之
      。前項行為如經不起訴處分或為無罪、免訴、不受理、不
      付審理之裁判確定者，得依違反行政法上義務規定裁處之
      。」其所揭示之所謂「一事不二罰」原則，探究其立法目
      的，無非以一行為同時觸犯刑事法律及違反行政法上義務
      規定時，由於刑罰與行政罰同屬不法行為之制裁，而刑罰
      之懲罰作用較強，依刑事法律處罰即足資警惕，實無再處
      行政罰之必要，但罰鍰以外之沒入或其他種類行政罰，因
      兼具維護公共秩序之作用，為達行政目的，行政機關仍得
      併予裁處。又此所稱「其他種類行政罰」，係指違反行政
      法上之義務應受「裁罰性」之「不利處分」而言，依行政
      罰法第2 條規定，應包括限制或禁止行為之吊扣證照處分
      及警告性之講習處分在內。至於刑事訴訟法第253 條之1
      所規定之緩起訴處分，係介於起訴與微罪職權不起訴間之
      緩衝設計，在內容及要件上與依刑事訴訟法第252 條所為
      之不起訴處分均有所不同。檢察官對被告為緩起訴處分時
      ，依刑事訴訟法第253 條之2 第1 項規定對被告所為之指
      示及課予之負擔，雖非刑罰，但對被告迭有財產減少及自
      由受限之影響，性質上可謂刑事處分，且緩起訴制度雖以
      特別預防為優先考量，但在具體個案決定上，實亦達到一
      般預防之作用及報應理念，基於一行為不二罰原則，異議
      人既已就其行為受到刑事處分，自不應因同一行為再受到
      國家之處罰（可參照臺灣高等法院暨所屬法院96年法律座
      談會刑事類提案第36號研討結果）。又緩起訴處分確定後
      ，雖有使被告免於刑事訴追之效果，與不起訴處分之效果
      相同，然觀諸刑事訴訟法第253 條之1 第1 項係於91年2
      月8 日公布增訂，行政罰法則於94年2 月5 日公布，制定
      在後之行政罰法第26條第2 項僅臚列「不起訴處分或為無
      罪、免訴、不受理、不付審理之裁判確定者」，得依違反
      行政法上義務規定裁處之，並未將「緩起訴處分」納入規
      範，則此立法意旨應係立法者有意排除，而非法律漏洞。
      故檢察官為緩起訴處分時，如已對異議人課予指示及負擔
      ，應視為異議人已依刑事法律受到處罰，則於緩起訴處分
      確定後，除法律另有特別規定外，自不得再處以行政罰鍰
      。從而，汽車駕駛人之酒後駕車行為，經測試檢定酒精濃
      度超過規定標準時，其既違反道路交通管理處罰條例第35
      條第1 項第1 款所定之行政法上義務，同時又觸犯刑法第
      185 條之3 公共危險罪之刑事法律，則道路交通主管處罰
      機關依上開行政罰法第26條第1 項但書規定，除得對異議
      人處以其他種類行政罰之情形外，關於罰鍰部分則應依行
      政罰法第26條及道路交通管理處罰條例第10條規定，移送
      地方法院檢察署處理。移送後除有行政罰法第26條第2 項
      所定不起訴處分等事由或其他法律另有規定，得依違反行
      政法上義務規定另行裁處者外，即不得再依道路交通管理
      處罰條例第35條第1 項第1 款規定，裁處異議人罰鍰之行
      政罰。
（三）查本件異議人有前開騎乘機車而酒精濃度超過標準（測得
      酒精濃度每公升0.84毫克），經警當場製單舉發之事實，
      有舉發違反道路交通管理事件通知單及酒精濃度測試單附
      卷可稽，足認其確有原處分所認定酒後駕車之交通違規行
      為無訛。又異議人之同一酒後駕車行為因觸犯刑法第185
      條之3 公共危險罪嫌，經臺灣高雄地方法院檢察署檢察官
      以96年度偵字第30號為緩起訴處分確定，緩起訴期間為1
      年，異議人並應於緩起訴處分確定之日起2 個月內書立悔
      過書及向犯罪被害人保護協會臺灣高雄分會支付20,000元
      ，異議人業已支付上述款項，且該緩起訴處分猶豫期間已
      於97年2 月13日屆滿而未經撤銷等情節，有臺灣高雄地方
      法院檢察署檢察官緩起訴處分書、臺灣高等法院被告前案
      紀錄表、第一商業銀行存款收據附卷可參，可堪認定。經
      核此緩起訴處分附加條件之履行雖非刑法所定刑罰之種類
      ，然已對異議人名譽、心理產生相當制約並影響異議人之
      財產權等權益，實質上應可該當行政罰法第26條第1 項之
      「依刑事法律」之刑事處分規定，揆諸前揭說明，異議人
      既因同一酒後駕車行為同時觸犯刑法及違反行政法上義務
      ，其中刑事部分業經檢察官為緩起訴處分確定，異議人並
      已履行支付金錢之緩起訴義務，則原處分機關依道路交通
      管理處罰條例第35條第1 項第1 款規定對異議人之同一酒
      後駕車違規行為予以裁罰時，除應處以其他種類行政罰即
      吊扣駕駛執照1 年及施以道路交通安全講習部分仍得予以
      裁處外，就異議人違反行政法上義務而受罰鍰45,000元部
      分，除另有法律特別規定，否則依行政罰法第26條第1 項
      前段規定，即不得再予以裁罰。
（四）再按「前項汽車駕駛人，經裁判確定處以罰金低於本條例
      第92條第3 項所訂最低罰鍰基準規定者，應依本條例裁決
      繳納不足最低罰鍰之部分。」道路交通管理處罰條例第35
      條第8 項定有明文。亦即違反該條例之酒後駕車行為人，
      如因同一行為所受之罰金刑事處分低於主管機關依該條例
      所定之最低罰鍰基準規定（指違反道路交通管理事件統一
      裁罰基準表），交通裁罰機關仍得裁處該行為人不足部分
      之罰鍰。經查本件異議人測得呼氣酒精濃度已超過每公升
      0.55毫克，依違反道路交通管理事件統一裁罰基準表之規
      定，其最低罰鍰為45,000元，扣除異議人依檢察官緩起訴
      處分支付20,000元之部分後仍有不足，自應就差額部分（
      即25,000元）予以裁罰。本件異議意旨指摘原處分違反一
      事不二罰原則，尚非無理，應由本院就原處分之罰鍰部分
      予以撤銷，並另諭知如主文所示之罰鍰，以資適法。
據上論斷，應依道路交通案件處理辦法第20條前段規定，裁定如
主文。
中      華      民      國   97   年   8    月   19   日
                              交通法庭  法  官  譚德周
以上正本證明與原本無異。
如不服本裁定，應於收受送達後5 日內向本院提出抗告狀。
中    華    民    國    97    年    8     月    19    日
                                        書記官  林雅婷


司法院資訊處製作；財團法人民間司法改革基金會備份。
